【裁判字號】    89,訴,1411
【裁判日期】    900320
【裁判案由】    確認債權不存在等
【裁判全文】
臺灣士林地方法院民事判決  八十九年度訴字第一四一一號
    原      告  甲○○
    訴訟代理人  李志雄律師
    被      告  臺北國際商業銀行股份有限公司延平分行
                            設.
    法定代理人  乙○○      住.
    訴訟代理人  丙○○      住.
右當事人間請求確認債權不存在等事件，本院判決如左：
    主    文
被告應給付原告新臺幣壹佰伍拾萬元及自民國八十九年十二月十七日起至清償日止，
按週年利率百分之五計算之利息。
被告應以四號銘字體將附表二全文刊登於中國時報第一版一日。
原告其餘之訴駁回。
訴訟費用由被告負擔二分之一，餘由原告負擔。
本判決第一項部分於原告以新臺幣伍拾萬元供擔保後，得假執行。
原告其餘假執行之聲請駁回。
    事    實
甲、原告方面：
  一、聲明：
  （一）被告應給付原告美金三千三百八十八點一元，及如附表一所示之利息，並依
        給付時中央銀行牌告美金賣出匯率折合新臺幣給付之。
  （二）被告應給付原告新臺幣（下同）二百八十五萬元，及自起訴狀繕本送達翌日
        起至清償日止，按週年利率百分五計算之利息。
  （三）被告應以其費用以四號銘字體將附表二全文刊登於中國時報第一版一日。
  （四）第一、二項聲明願供擔保請准宣告假執行。
  二、陳述：
  （一）原告自始未曾向被告借款或擔任任何曾向被告借款之人其連帶保證人，詎被
        告竟向財團法人金融聯合徵信中心（下稱聯合徵信中心）申報原告尚欠被告
        四十六萬一千元未清償已提列呆帳，不法侵害原告之信用及名譽，致原告配
        偶於民國八十九年欲以原告為連帶保證人向彰化銀行東臺北分行借款三百萬
        元，原告亦欲向銀行借款八百萬元，均遭銀行以原告信用不佳之理由予以拒
        絕，使原告預定向銀行融資赴大陸投資之計劃無法實現，爰依民法第一百八
        十四條訴請被告賠償損害。
  （二）原告於八十九年二月二十五日與訴外人Lucca Stone Inc.達成投資大理石進
        口業務協議，為籌措出資金額，同年三月間由原告配偶劉維瑾自美國赴臺灣
        專程向彰化銀行東臺北分行洽辦抵押借款事宜，詎因被告向聯合徵信中心申
        報原告有呆帳紀錄導致原告申請貸款遭拒，因此損失機票美金六百五十‧六
        元，又原告配偶獲悉前情即曾請被告註銷前開呆帳紀錄，斯時被告所屬行員
        表示可能係原告身分證統一編號與真正借款人重覆所致，請原告配偶先向戶
        政機關申請身分證統一編號重覆之證明，俾便辦理註銷，經原告配偶向臺北
        市大安區戶政事務所查詢確無重覆資料後，復請求被告查明原委註銷呆帳紀
        錄，被告所屬行員雖當場允諾查明辦理，惟原告配偶返美後，被告並未為任
        何處置，同年九月間原告再度自美國返臺辦理銀行借貸事宜，竟發現系爭呆
        帳記錄仍未為註銷，導致原告無法於預定之期限貸得款項，又損失機票美金
        一千四百三十五‧五元。
  （三）原告與訴外人Lucca Stone Inc.簽立之合作協議第四條原約定原告須於八十
        九年二月五日契約簽訂後九十日內將資金匯入指定帳戶，因被告不法侵害原
        告信用導致原告無法於前揭期限內將約定出資匯入，造成原告違約，而被告
        係知名金融信用機構，其對個人或企業所為之信用評價原即具相當公信力，
        故原告最初向訴外人Lucca Stone Inc.書明未能依約定期限出資肇自被告錯
        向聯合徵信中心申報系爭呆帳記錄致無法貸得款項，並請求訴外人Lucca
        Stone Inc.延展出資期限時，Lucca Stone Inc.原即半信半疑，迄八十九年
        九月間原告仍無法於Lucca Stone Inc.允諾延展之租期限內貸得款項履行出
        資義務時，Lucca Stone Inc.更輕視原告，一口咬定原告係打腫臉充胖子損
        人不利己，又八十九年二月五日原告與第三人簽立合作協議後，Lucca
        Stone Inc.因信賴原告往昔商譽自信原告資金將如期匯入資金，乃對外大批
        進口大理石，詎因原告遲至九月資金未能匯入，導致Lucca Stone Inc.無法
        支付全部大理石價金，更導致好友反目，Lucca Stone Inc.並因此原揚言將
        向原告索賠，故原告因被告不法行為所受之精神上痛苦甚鉅，原告自得依民
        法第一百九十五條訴請被告賠償精神慰撫金，並登報道歉回復名譽。
  （四）原告為避免Lucca Stone Inc.對原告之索賠並維護與其情誼，不得已乃另花
        費美金一千三百零二元訂購九十年二月二十三日由美國至臺北，三月二日由
        臺北經香港至上海之機票赴臺北、上海二地協助Lucca Stone Inc.處理進口
        大理石未付貨款違約事宜，此部分機票費用之支出共計四千一百七十三美元
        ，與被告之侵權行為有相當因果關係，亦得訴請被告賠償。
  三、證據：提出聯合徵信中心個人逾期催收或呆帳資訊影本一份、協議書影本一份
      、機票影本四份、臺北市大安區戶政事務所八十九年三月三十一日、八十九年
      四月十九日函影本各一份、護照影本一份，及聲請訊問證人陳屏、劉維瑾、郭
      香妙，並請求向聯合徵信中心調閱原告呆帳之申報相關資料。
乙、被告方面：
  一、聲明：駁回原告之訴。
  二、陳述：原告與被告間確無債權債務關係，其亦未曾向聯合徵信中心申報對原告
      有何債權，更從未向原告催討債務，應係聯合徵信中心誤將身分證統一編號與
      原告近似之被告債務人誤記所致，其於發現錯誤後亦主動請聯合徵信中心註銷
      該筆呆帳記錄，其並未侵害原告之名譽及信用。
  三、證據：提出聯合徵信中心八十九年十一月三十日簡便行文表影本一份、戶籍謄
      本一份、傳真影本一份。
    理    由
一、按訴狀送達後，原告不得將原訴變更或追加他訴，但請求之基礎事實同一者或擴
    張或減縮應受判決事項之聲明者，不在此限，民事訴訟法第二百五十五條第一項
    第二款、第三款定有明文。經查：原告本於侵權行為損害賠償請求權，訴請被告
    給付三百萬元，嗣仍本於同一請求權，除將聲明變更為請求被告給付美金三千三
    百八十八點一元，及給付新臺幣二百八十五萬元，另追加請求被告登報道歉，揆
    諸前開規定，原告所為之訴之變更自屬合法，合先敘明。
二、本件原告起訴主張：其自始未曾向被告借款或擔任任何曾向被告借款之人其連帶
    保證人，詎被告竟向聯合徵信中心申報原告尚欠被告四十六萬一千元未清償已提
    列呆帳，致原告之配偶於八十九年間欲以原告為連帶保證人向彰化銀行東臺北分
    行借款三百萬元，原告向世華銀行信義分行借款八百萬元，均遭銀行以原告信用
    不佳之理由予以拒絕，使原告與訴外人Lucca Stone Inc.所訂協議，因未能順利
    向銀行融資，致赴大陸投資之計劃無法實現，爰依民法第一百八十四條、第一百
    九十五條訴請被告賠償原告及其配偶因自美國返臺辦貸款事宜及為避免其遭
    Lucca Stone Inc.索賠而支出之機票費用，及因信用、名譽受損所致之精神上損
    害賠償，及被告應登報道歉等情；被告則以：原告與被告間確無債權債務關係，
    其亦未曾向聯合徵信中心申報對原告有何債權，更從未向原告催討債務，應係聯
    合徵信中心誤將身分證統一編號與原告近似之被告債務人誤記所致，其於發現錯
    誤後亦主動請聯合徵信中心註銷該筆呆帳記錄，其並無侵害原告信用及名譽之情
    事等語置辯。
三、原告主張其未曾向被告借款或擔任任何曾向被告借款之人之連帶保證人，並非被
    告債務人之事實，為被告所自認，堪信為真實。又原告主張其遭被告向聯合徵信
    中心申報四百六十一萬元未清償之呆帳記錄，則據出聯合徵信中心個人逾期催收
    或呆帳資訊紀錄影本一份為證，被告對該記錄雖不爭執，惟辯稱其未向聯合徵信
    中心申報該筆之呆帳記錄，應係聯合徵信中心誤記所致云云。經查：本院向聯合
    徵信中心函詢前開原告對被告負有四百六十一萬元債務之呆帳係何人於何時以何
    資料陳報，據覆：本中心信用資料庫中之授信資料，係各金融機構依據金融機構
    放款餘額月報表作業手冊之規定，每月定期以媒體（磁片或磁帶）報送企業及個
    人各種放款定約金額及放款餘額（含逾期、催收及呆帳金額）至本中心彙總，經
    查該筆呆帳紀錄係臺北國際商業銀行延平分行以磁帶方式所報送等語，有該中心
    九十年一月十六日函一份在卷為憑，堪認該呆帳紀錄確為被告所陳報。被告竟向
    聯合徵信中心陳報非其債務人之原告有四百六十一萬元未清償之呆帳紀錄，顯有
    過失。又原告主張其及其配偶於八十九年間向銀行貸款，均因前揭呆帳紀錄而未
    獲核貸之事實，則據證人即原告之妻劉維瑾、世華銀行信義分行經理陳屏證述屬
    實（見本院九十年三月六日言詞辯論筆錄），足認被告過失所申報之前揭呆帳紀
    錄侵害原告之信用及名譽。
四、按因故意或過失，不法侵害他人之權利者，負損害賠償責任，民法第一百八十四
    條第一項前段定有明文。被告過失侵害原告之信用及名譽前已認定，原告自得請
    求被告賠償其因此所受之損害。
五、原告請求被告賠償費用，是否應予准許，分述如次：
（一）財產上損害賠償部分：
    原告主張因其常年居住美國，因與訴外人Lucca Stone Inc.投資生意急需資金
      ，先於八十九年三月間由其配偶劉維瑾自美國返臺向彰化銀行辦理貸款，支出
      機票費用美金六百五十點六元，詎彰化銀行因原告前開呆帳紀錄而不予核貸，
      其又於八十九年九月間親自自美國返臺向世華銀行信義分行辦理貸款，支出機
      票費用美金一千四百三十五點五元，詎世華銀行信義分行仍以其有前揭呆帳紀
      錄為由而未予核貸一節，雖據原告提出其及配偶劉維瑾之機票影本、護照影本
      各一份、合作協議書影本一份為證，並經證人即原告之配偶劉維瑾證稱：「我
      現在住美國，平常固定在暑假時回臺灣，去年三月時我有回臺灣以我的名義向
      南京東路上的彰化銀行辦貸款三百萬元，這筆貸款因為我無職業，需要我先生
      做保證人，但後來銀行說我先生有呆帳，銀行要我查清楚後再來辦理貸款‧‧
      ‧」等語（見本院九十年三月六日言詞辯論筆錄）；證人即世華銀行信義分行
      之經理陳屏亦證稱：「‧‧‧原告於八十九年九月間曾向我們銀行申請辦理貸
      款，我們沒有准許，因為我們向聯合徵信中心查出他有呆帳記錄，在審核過程
      中副理已有意見，我批示結果也是不准許貸款，這個呆帳記錄對我們審核結果
      有影響‧‧‧」等語（見本院九十年三月六日言詞辯論筆錄），是原告此部分
      主張雖堪憑信，惟前開機票之支出係原告及其妻劉維瑾欲辦理貸款所為交通費
      用之支出，並非被告侵權行為所致之支出，是該機票之支出，與被告前揭侵權
      行為間，並無因果關係，原告請求被告賠償該機票之支出，自無理由。
    又原告主張其與訴外人Lucca Stone Inc.所訂之合作協議，因未能順利貸得款
      項，致無法依契約所定日期匯款，為免遭索賠，又自美國赴臺北、上海二地協
      助訴外人Lucca Stone Inc.處理進口大理石未付貨款違約事宜，共計支出機票
      一千三百零二美元一節，業據提出機票影本一紙為證，然為被告所否認，辯稱
      該筆費用其毋庸負責云云，經本院核閱該機票影本，係九十年二月十六日所開
      ，由美國經臺北經香港飛上海之機票，費用共計為美金一千三百零二點七元，
      雖足證原告確有該筆機票費用之支出，然原告就該機票究係何因支出，是否為
      被告前揭侵權行為所致損害一節，則未提出任何證據以供本院審酌，是自難單
      憑該機票影本即認被告就此部分應付賠償責任。
（二）精神慰撫金部分：
      次按不法侵害他人之名譽、信用情節重大者，被害人雖非財產上之損害，亦得
      請求賠償相當之金額，觀諸修正後之民法第一百九十五條第一項規定至明。復
      按該修正之規定，於民法債編修正施行前，亦適用之，民法債編施行法第九條
      亦定有明文。經查：被告誤將非其債務人之原告，向聯合徵信中心陳報有四百
      六十一萬元呆帳之紀錄，侵害原告之名譽及信用，並致原告向世華銀行信義分
      行申辦貸款遭拒，無法順利取得投資所需資金前已認定，自受有精神上之痛苦
      。又原告主張其妻及其自八十九年三月間起即多次向被告反應其並未與該銀行
      往來，更無呆帳紀錄，詎被告均未置理，致八十九年十一月間始向聯合徵信中
      心申請塗銷該筆呆帳紀錄一節，雖為被告所否認，辯稱：其於八十九年十一月
      間查知原告確非其債務人後即自動請聯合徵信中心塗銷該筆呆帳紀錄云云。經
      查：前揭呆帳紀錄係被告於八十九年十一月二十四日函囑聯合徵信中心刪除，
      聯合徵信中心於八十九年十一月三十日刪除完竣，有聯合徵信中心九十年一月
      十六日（九十）金徵（業）字第二二０號函一份在卷可稽；而原告之妻確於八
      十九年三月間以原告為保證人向彰化銀行申辦貸款，均因前揭呆帳紀錄而未獲
      核貸前亦認定；復參以證人即原告之妻劉維瑾證稱：「‧‧‧被告銀行的一位
      黃先生說確實有這筆呆帳，我質疑後他要我去戶政事務所查身分證字號有無重
      覆，我去戶政事務所兩次，戶政事務所還函覆我說身分證字號沒有重覆，我要
      求被告銀行塗銷該筆呆帳紀錄，但被告銀行說要有確實的證據才能塗銷，他們
      自己不能輕易塗銷，本來黃先生叫我去向公會查，公會以我不是銀行行員而拒
      絕我查詢，銀行一直找藉口沒有註銷該筆呆帳紀錄，所以五月份我回美國去，
      回美國前我還有交待被告銀行要儘快查清塗銷，但後來我先生九月份回來向世
      華銀行辦理貸款時仍然因呆帳紀錄而被拒絕」等語（見本院九十年三月六日言
      詞辯論筆錄），且原告亦提出臺北市大安區戶政事務所八十九年三月三十一日
      、四月十九日函覆其查明原告國民身分證統一編號並無重號情事之書函影本二
      份為證，證人前揭證詞應堪採信，足認原告就前揭呆帳紀錄於八十九年三月間
      起即向被告表示有誤，被告竟未迅予查明，甚要求原告自行查明，遲至八十九
      年十一月下旬始囑聯合徵信中心刪除該筆呆帳紀錄。故本院審酌原告因前揭不
      實呆帳紀錄致其申辦貸款遭拒，影響其投資資金之籌措，復因被告未迅予處理
      ，反諉由原告自行查明，致原告及其家人飽受四處查詢、奔波之苦，其精神上
      所受痛苦非輕，及被告之經濟能力等情狀，認原告請求被告賠償其因此所受精
      神上之慰撫金以一百五十萬元為宜。逾此數額之請求，則無理由。
三、再按名譽被害者，得請求回復名譽之適當處分，民法第一百九十五條第一項後段
    著有明文。被告侵害原告之名譽、信用，使其受有精神上之損害一百五十萬元前
    已認定，原告自得請求被告賠償損害及回復名譽。從而，原告訴請被告給付一百
    五十萬元，並自起訴狀繕本送達翌日即八十九年十二月十七日起至清償日止，按
    法定週年利率百分之五計算之利息，及以四號銘字體將附表二全文刊登於中國時
    報第一版一日，洵屬有理，應予准許。逾此部分之請求，則無理由，應予駁回。
四、因本案事證已臻明確，兩造其餘主張陳述及所提之證據，均毋庸再予審酌，附此
    敘明。
五、原告就訴請被告金錢賠償部分陳明願供擔保，聲請宣告假執行，經核其勝訴部份
    ，合於法律規定，爰酌定相當之擔保金額宣告之；其餘假執行之聲請，因該部份
    訴之駁回而失所依據，應予駁回。
六、據上論結，本件原告之訴為一部有理由，一部無理由，依民事訴訟法第七十九條
    但書、第三百九十條第二項判決如主文。
中      華      民      國    九十      年      三      月      二十    日
                                        臺灣士林地方法院民事第一庭
~B法      官  方彬彬
右為正本係照原本作成。
如對本判決上訴須於判決送達後廿日內向本院提出上訴狀。
中      華      民      國    九十      年      三      月      二十七  日
~B法院書記官  蕭純純


司法院資訊處製作；財團法人民間司法改革基金會備份。
